【裁判字號】    92,家聲,2
【裁判日期】    920305
【裁判案由】    
【裁判全文】
臺灣苗栗地方法院民事裁定  九十二年度家聲字第二號
    聲  請  人  甲○○
    送達代收人  乙○○
右聲請人聲請指定遺產管理人事件，本院裁定如左：
    主      文
選任財政部國有財產局臺灣中區辦事處為被繼承人丙○○（男、民國○○○年○月○
○日生、身分證統一編號Ｚ000000000號、生前住苗栗縣銅鑼鄉竹森村五鄰
竹森三五之三○號）之遺產管理人。
准對被繼承人丙○○之繼承人為承認繼承之公示催告。
被繼承人丙○○之繼承人，應自前項公示催告最後登載新聞紙之日起，壹年內承認繼
承，上述期限屆滿，無繼承人承認繼承時，被繼承人丙○○之遺產，於清償債權，並
交付遺贈物後，如有賸餘即歸屬國庫。
程序費用由被繼承人丙○○之遺產負擔。
    理      由
一、按繼承開始時，繼承人之有無不明，而無親屬會議或親屬會議未於一個月內選定
    遺產管理人者，利害關係人或檢察官得聲請法院選任遺產管理人，並由法院依公
    示催告程序，定六個月以上之期限，公告繼承人，命其於期限內承認繼承；又被
    繼承人之所有繼承人均拋棄其繼承權者，亦準用關於無人承認繼承之規定，民法
    第一千一百七十七條、第一千一百七十八條第二項、第一千一百七十六條第六項
    定有明文。
二、本件聲請意旨略以：被繼承人丙○○（男、民國○○○年○月○○日生、身分證
    統一編號Ｚ000000000號、生前住苗栗縣銅鑼鄉竹森村五鄰竹森三五之
    三○號）於民國九十一年五月九日死亡，依戶政機關登載資料顯示，其繼承人父
    劉和南於八時四年八月三十一日死亡、母親劉羅金蓮於九十年九月十七日死亡、
    大姊劉秀英於九十一年七月二十七日向鈞院拋棄繼承、大哥劉廣豐於八十三年七
    月五日死亡、妹劉秀娟於六十七年十二月六日被黃水良收養，無法依民法第一千
    一百七十七條選定遺產管理人，聲請人為被繼承人之債權人，為求償起見，聲請
    選任財政部國有財產局臺灣中區辦事處為被繼承人之遺產管理人等語。
三、本件聲請人主張被繼承人丙○○於九十一年五月九日死亡，其繼承人即其父劉和
    南於八時四年八月三十一日死亡、母親劉羅金蓮於九十年九月十七日死亡、大姊
    劉秀英於九十一年七月二十七日向鈞院拋棄繼承、大哥劉廣豐於八十三年七月五
    日死亡、妹劉秀娟於六十七年十二月六日被黃水良收養，而無民法第一千一百三
    十八條所定各順序之繼承人，依遺產及贈與稅法第六條第二項規定，得由聲請人
    依非訟事件法之規定，聲請法院指定遺產管理人，而該等無繼承人承認之遺產，
    依民法第一千一百八十五條規定歸屬國庫，為此聲請指定財政部國有財產局中區
    辦事處為被繼承人丙○○之遺產管理人等語，並提出本院民事執行處九十一年十
    一月十七日苗院月九十執地字第四五三八號函證明其為丙○○之債權人，為本院
    九十年度執字第四五三八號強制執行事件之債權人、台灣苗栗地方法院民事庭通
    知、丙○○繼承系統表、被繼承人及繼承人之除戶戶籍謄本為證，經核尚無不合
    。
四、按國有財產局係依國有財產法第九條設立之機關，依法綜理國有財產事務，而所
    謂國有財產，係指國家依據法律規定或基於權利行使，或由於預算支出，或由於
    接受捐贈所取得之財產，又該法所指之權利，則係指地上權、地役權、典權、抵
    押權、礦業權、專利權、著作權、商標權及其他財產上之權利而言，此觀國有財
    產法第二條第一項、第三條第一項第四款規定自明，是國家「依據法律規定．．
    ．所取得之財產」、「財產上之權利」，均屬國有財產之範圍，而為國有財產局
    職掌之業務範圍。而民法第一千一百八十五條無人承認繼承之賸餘財產，歸屬國
    庫之規定，賦予國庫對於將來遺產之歸屬有期待權（參見院字第二二一三號解釋
    意旨），解釋上應屬上開國有財產法所定依據法律規定取得之財產權之一種，故
    法院通知國有財產局有此種國家依法應得之期待權時，國有財產局依國有財產法
    之職掌，即應積極辦理。本件被繼承人丙○○死亡後，繼承人劉秀英已拋棄繼承
    ，且無親屬會議之組成以選定遺產管理人，致無法選定遺產管理人，此一拋棄繼
    承事件，雖多屬遺債大於遺產形同破產之情形，致有如由國有財產局任遺產管理
    人，將造成以國家資源管理對國庫毫無利益之財產並須墊付無法歸墊之管理費用
    ，使公器淪為私用，損及全民利益，令國庫遭受權利之侵害等情之虞，然依民法
    第一千一百八十五條之規定，被繼承人之賸餘遺產歸屬於國庫，被繼承人丙○○
    目前尚有遺產存在，利害關係人即聲請人又有就遺產予以求償之必要，依前開司
    法院之解釋及國有財產法之規定，並斟酌遺產管理人之職務，依民法第一千一百
    七十九條之規定，其程序相當複雜，任務頗為繁重，因此為保障債權人之利益及
    期程序之公正、公信起見，本院認以選任財政部國有財產局臺灣中區辦事處為被
    繼承人丙○○之遺產管理人為適當。
五、另依民法第一千一百七十八條第二項後段規定，法院依該條項規定選任遺產管理
    人時，應併依同條項後段規定為公示催告，爰併定期命繼承人為承認繼承之公示
    催告如主文所示。
六、至聲請人聲請選任被繼承人之妹劉秀娟為被繼承人丙○○之遺產管理人一節，據
    劉秀英於本院陳明無擔任遺產管理人之意願，亦不懂如何管理遺產等語，且參酌
    其已拋棄繼承等情以觀，認其尚不宜擔任被繼承人之遺產管理人，附予敘明。
七、依非訟事件法第八條第二項，民事訴訟法第七十八條，裁定如主文。
中      華      民      國    九十二    年      三      月      五      日
                            臺灣苗栗地方法院家事法庭
~B法      官  張  珈  禎
右為正本係照原本作成
如對本裁定抗告須於裁定送達後十日內向本院提出抗告狀
中      華      民      國    九十二    年      三      月      五      日
~B法院書記官  黃  正  中


司法院資訊處製作；財團法人民間司法改革基金會備份。
